【裁判字號】    90,台上,3476
【裁判日期】    900607
【裁判案由】    偽造文書
【裁判全文】
最高法院刑事判決                                九十年度台上字第三四七六號
    上  訴  人  甲○○即蕭憲.
    選任辯護人  劉家驥律師
右上訴人因偽造文書案件，不服台灣高等法院台中分院中華民國八十八年一月十九日
第二審判決（八十七年度上訴字第二○七七號，起訴案號：台灣台中地方法院檢察署
八十六年度偵字第六八八號），提起上訴，本院判決如左：
    主  文
原判決關於甲○○部分撤銷，發回台灣高等法院台中分院。
    理  由
本件原判決認定：上訴人甲○○（即蕭憲寬）與戴極光、葉武雄（均未經起訴）及綽
號小張之不詳姓名成年男子（下稱上訴人等人）基於行使變造公文書及意圖為自己不
法所有之共同犯意聯絡，暨基於共同行使偽造私文書之概括犯意聯絡，先由上訴人與
小張於民國八十五年一月二十四日前，向林豐成（業經判決無罪確定）購得其所有牌
照號碼ＲＨ－七五二○號、車身號碼ＷＢＡＧ〈Ｃ〉八三一二ＬＤ〈Ｃ〉七六三三二
號、一九九〈○〉年份之ＢＭＷ七〈五〉ＯＩＬ型自用小客車一部，繼由小張於八十
五年一月二十四日，以牌照繳銷重領為由，向台灣省公路局台中區監理所（以下簡稱
台中區監理所）辦理前開車子之驗車手續，使該監理所之檢驗員鄭光雄簽發車輛檢驗
紀錄表，嗣未領牌，於兩天後即同年月二十六日，又在台中區監理所彰化監理站重辦
驗車手續，並以上訴人不知情之妻子游金英之名義辦理過戶登記及領得ＰＧ－九一四
八號新牌照，上訴人等人即共同利用不詳之方式，將前開鄭光雄本於職務上所製作而
核發之公文書即車輛檢驗紀錄表上，記載前述ＲＨ－七五二○號自小客車之車籍資料
變造為車身號碼ＷＢＡＧ〈Ｌ〉八三一二ＬＤ〈Η〉七六三三二號、一九九〈五〉年
份之ＢＭＷ七〈四〉ＯＩＬ型自用小客車，再於八十五年一月二十六日，持該變造之
檢驗紀錄表向台中區監理所不知情之公務人員辦理重新領牌，而取得ＱＯ－八四○○
號牌照，足以生損害於監理機關對於自小客車車籍管理之正確性，並先後將該實際無
汽車實物之ＱＯ－八四○○號自小客車，於八十五年一月三十日辦理過戶登記給戴極
光；又在不詳之時、地，偽刻趙清在之印章一顆，並持以於八十五年五月十日在汽（
機）車過戶登記書上偽造趙清在之印文二枚，並偽造趙清在署押一枚，而偽造戴極光
將該車過戶登記予趙清在之汽（機）車過戶登記書，復持向台中區監理所辦理過戶登
記，足以生損害於監理機關對於自小客車車籍管理之正確性及趙清在，嗣於八十五年
七月二十九日，又以前開偽刻之趙清在印章偽造趙清在之印文及偽造趙清在之署押各
一枚於汽（機）車過戶登記書上，偽造趙清在將該車又過戶給錦鴻廚具有限公司（代
表人葉武雄）之過戶登記書，並連續持向台中區監理所申請辦理過戶登記，仍使不知
情之承辦人員將過戶事宜登記在職務上所掌之公文書上，足生損害於監理機關對於自
小客車車籍管理之正確性及趙清在，其後，再於八十五年八月二日再將該車回頭過戶
予上訴人，嗣該變造之車籍資料不翼而飛，而上訴人即於八十五年七月三十一日該車
尚未移轉登記在其名下之前，向華南產物保險股份有限公司（以下簡稱華南產物保險
公司）投保該車之意外險，並於同年八月二十九日凌晨四時許，至台中市警察局第四
分局南屯派出所，向值班警員謊報該車於當天凌晨四時許，在台中市○○○路與永春
東路口附近失竊，而未指定犯人，向該管公務員誣告，並據此向華南產物保險公司申
請車險理賠金約新台幣（下同）二百五十萬元，惟經該公司查知其車身號碼並不存在
而未給付保險金，上訴人等人始未得逞，上訴人則於警訊時自白該謊報車輛遺失之情
事等情。因將第一審判決關於上訴人部分撤銷，改判仍論處上訴人共同行使變造公文
書足以生損害於公眾罪刑。固非無見。
惟查：一、有罪判決書所記載之犯罪事實，為論罪科刑適用法律之基礎，故凡於適用
法律有關之重要事項，必須詳加認定，明確記載，然後於理由內敘明犯罪事實所憑之
證據及認定之理由，始足為適用法律之依據。如事實有此記載，理由未予說明，則為
理由不備，按諸刑事訴訟法第三百七十九條第十四款規定，其判決當然為違背法令。
核卷附八十五年一月二十四日公路局台中區監理所汽車檢驗紀錄表，其內容與原判決
所認定該車之實際資料相符，應無遭人變造原記載內容之情形，證人鄭光雄於警訊及
檢察官訊問時亦供稱其驗車畢，將資料放在箱內送至窗口，再由窗口承辦人員審核證
件符合後發給號牌等語（見偵查卷第十四、三十一、三十二、四十四頁）；如果無訛
，上訴人似非以上開鄭光雄製作之汽車檢驗紀錄表加以變造，再持向監理機關辦理重
新領牌。原判決事實欄載稱上訴人等人共同利用不詳之方式，將鄭光雄於八十五年一
月二十四日驗車時所製作核發之車輛檢驗紀錄表上，所記載上開ＲＨ－七五二○號自
小客車之車籍資料，變造為車身號碼ＷＢＡＧ〈Ｌ〉八三一二ＬＤ〈Η〉七六三三二
號、一九九〈五〉年份之ＢＭＷ七〈四〉ＯＩＬ型自用小客車，再於八十五年一月二
十六日，持該變造之檢驗紀錄表向台中區監理所不知情之公務人員辦理重新領牌，而
取得ＱＯ－八四○○號牌照云云，與上述卷證資料不盡相符，已有可議；且其對於上
訴人等人係以鄭光雄製作之汽車檢驗紀錄表加以變造後，持向台中區監理所辦理重新
領牌之事實，並未於判決內敘明其所憑認定之證據及理由，自有判決理由不備之違法
。二、審理事實之法院，本乎發見實質的真實之本旨，對於案內一切與罪名之成否、
論罪科刑有關之證據，除認為不必要者外，均應詳為調查，然後基於調查所得之心證
，以為判斷之基礎。故證據雖已調查，若尚有其他必要部分並未調查，即與證據未經
調查無異，如遽行判決，仍難謂無刑事訴訟法第三百七十九條第十款規定所稱應於審
判期日調查之證據未予調查之違法。證人即華南產物保險公司之襄理莊文全於警訊及
檢察官偵查中雖供稱其就上開牌照ＱＯ－八四○○號汽車之車籍資料向ＢＭＷ汽車總
代理商查詢結果，經告知該車身號碼並不存在，應屬偽造云云，但上訴人於原審則辯
稱ＱＯ－八四○○號自小客車係其經小張之介紹而以二百八十萬元向葉武雄所經營之
錦鴻廚具有限公司購得，該車並非無實物，於向華南產物保險公司投保時，並經該公
司指派業務員郭建宏實際檢查車體狀況並拍照存查等語，證人郭建宏亦證稱其承辦該
車保險時，有看過該車，有予拍照等情，並有所拍車輛照片存卷（置於第一審卷附證
物袋內）。該車是否實際上並不存在，尚非全無疑問，自應進一步詳查。原審未直接
向該廠牌汽車之製造商或販售之代理商確實查明，僅憑證人莊文全上開聞自他人告知
之訊息，遽採為認定犯罪事實之憑據，自難昭折服，並有調查職責未盡之違誤。三、
依原判決事實認定，該牌照ＱＯ－八四○○號自小客車並非存在，且上訴人等人先後
偽造戴極光將該車過戶登記予趙清在之汽（機）車過戶登記書，及偽造趙清在將該車
過戶給錦鴻廚具有限公司（代表人葉武雄）之過戶登記書，連續持向台中區監理所申
請辦理過戶登記，使不知情之承辦人員將過戶事宜登記在職務上所掌之公文書上，足
生損害於監理機關對於自小客車車籍管理之正確性及趙清在，再於八十五年八月二日
再將該車回頭過戶予上訴人等情；倘屬非虛，上訴人等即有多次以明知為不實之事項
，而使公務員登載於職務上所掌之公文書之犯行。原審判決理由就上訴人之上開犯行
，未論以連續犯，並與事實欄之記載不相一致，亦有判決不適用法則及理由矛盾之違
法。四、原判決理由甲第二項以該ＱＯ－八四○○號自小客車既無實物，上訴人等人
能將該車之車籍資料順料移轉過戶於戴極光、錦鴻廚具有限公司及被告甲○○等人
之名下，足見其等間應有犯意聯絡及行為分擔，為共同正犯；惟原審對於戴極光、葉
武雄二人究竟如何與上訴人等人為犯意之聯絡及分擔何部分之犯行，並未於事實欄內
翔實記載，及於理由內明確認定，於法亦有未合。以上諸端，或為上訴意旨所指摘，
或為本院得依職權調查之事項，應認原判決關於上訴人部分有撤銷發回更審之原因。
據上論結，應依刑事訴訟法第三百九十七條、第四百零一條，判決如主文。
中      華      民      國     九十     年      六      月      七      日
                              最高法院刑事第十二庭
                                  審判長法官  呂  潮  澤
                                        法官  陳  世  雄
                                        法官  孫  增  同
                                        法官  林  開  任
                                        法官  蕭  權  閔
      右正本證明與原本無異
                                              書  記  官
中      華      民      國     九十     年      六      月     十四     日


司法院資訊處製作；財團法人民間司法改革基金會備份。
